ACORDAO-COMPLETO-2485926

ACÓRDÃO 10235/2021 ATA 26/2021 - PRIMEIRA CÂMARA

VISTOS, relatados e discutidos estes autos de tomada de contas especial em desfavor de M. C. I. Gomes - Produtora, empresa com natureza jurídica de empresário individual, e Maria Cristina Idiart Gomes, em razão de omissão no dever de prestar contas dos recursos captados por força do projeto cultural Pronac 15-3641;
ACORDAM os Ministros do Tribunal de Contas da União, reunidos em Sessão da 1ª Câmara, ante as razões expostas pelo Relator, em:
9.1. julgar irregulares as contas de Maria Cristina Idiart Gomes (CPF XXX.673.950-XX, CNPJ 21.066.820/0001-56) , com fundamento nos arts. 1º, inciso I, 16, inciso III, alíneas "a" e "c", da Lei 8.443/1992, c/c os arts. 1º, inciso I, e 209, incisos I e III, do Regimento Interno do TCU;
9.2. condenar a responsável identificada no subitem anterior, com fundamento nos arts. 19, caput, da Lei 8.443/1992, c/c o art. 210 do RI/TCU, ao pagamento das importâncias a seguir especificadas, com a fixação do prazo de 15 (quinze) dias, a contar da notificação, para comprovar, perante o Tribunal (art. 23, inciso III, alínea "a", da Lei 8.443/1992, c/c art. 214, inciso III, alínea "a", do RI/TCU) , o recolhimento da dívida aos cofres do Fundo Nacional de Cultura, atualizada monetariamente e acrescida dos juros de mora, calculados da data indicada até a data do efetivo recolhimento e com o abatimento de valores acaso já satisfeitos, na forma prevista na legislação em vigor:
	Data de ocorrência
	Valor histórico (R$) 
	Identificador da parcela

	30/12/2016
	30.000,00
	Débito

	16/12/2016
	70.000,00
	Débito

	27/11/2018
	24,10
	Crédito

9.3. aplicar à responsável sra. Maria Cristina Idiart Gomes (CPF XXX.673.950-XX) a multa prevista no art. 57 da Lei 8.443/1992 c/c o art. 267 do Regimento Interno do TCU, no valor de R$ 10.000,00, com a fixação do prazo de 15 (quinze) dias, a contar da notificação, para comprovar, perante o Tribunal (art. 214, inciso III, alínea "a", do Regimento Interno) , o recolhimento da dívida aos cofres do Tesouro Nacional, atualizada monetariamente desde a data deste acórdão até a do efetivo recolhimento, se forem pagas após o vencimento, na forma da legislação em vigor;
9.4. autorizar, desde logo, a cobrança judicial das dívidas, caso não atendidas as notificações, na forma do disposto no art. 28, inciso II, da Lei 8.443/1992;
9.5. autorizar, também, desde logo, caso solicitado pela responsável, e o processo não tenha sido remetido para cobrança judicial, o pagamento da dívida em até 36 (trinta e seis) parcelas mensais e consecutivas, nos termos do art. 26 da Lei 8.443/1992 c/c o art. 217 do Regimento Interno, fixando-se o vencimento da primeira parcela em 15 (quinze) dias, a contar do recebimento da notificação, e o das demais a cada mês, devendo incidir sobre cada valor mensal os correspondentes acréscimos legais, na forma prevista na legislação em vigor, sem prejuízo de alertar os responsáveis de que a falta de comprovação do recolhimento de qualquer parcela implicará o vencimento antecipado do saldo devedor;
9.6. esclarecer à responsável Maria Cristina Idiart Gomes que, caso se demonstre, por via recursal, a correta aplicação dos recursos, mas não se justifique a omissão da prestação de contas, o débito poderá ser afastado, mas permanecerá a irregularidade das contas, dando-se ensejo à aplicação da multa prevista no art. 58, inciso I, da Lei 8.443/1992;
9.7. dar ciência desta deliberação à Procuradoria da República no Estado do Rio Grande do Sul, nos termos do § 3º do art. 16 da Lei 8.443/1992, c/c o § 7º do art. 209 do Regimento Interno do TCU, para adoção das medidas que entender cabíveis, e à Secretaria Especial da Cultura e à responsável.

Tomada de contas especial instaurada pela Secretaria Especial da Cultura em desfavor dos responsáveis em razão de omissão no dever de prestar contas do projeto cultural Pronac.

Primeira Câmara

Secretaria Especial da Cultura.

3. Responsáveis: M. C. I. Gomes - Produtora (21.066.820/0001-56); Maria Cristina Idiart Gomes (XXX.673.950-XX).

13.1. Ministros presentes: Walton Alencar Rodrigues (Presidente), Benjamin Zymler, Vital do Rêgo (Relator) e Jorge Oliveira.
13.2. Ministros-Substitutos presentes: Augusto Sherman Cavalcanti e Weder de Oliveira.

VITAL DO RÊGO

Adoto como parte do relatório a instrução de mérito elaborada no âmbito da Secretaria de Controle Externo de Tomada de Contas Especial (peça 52) , a seguir transcrita com os ajustes pertinentes, que contou com a anuência de seus dirigentes (peças 53 e 54) :
INTRODUÇÃO
Cuidam os autos de tomada de contas especial instaurada por Secretaria Especial da Cultura (antigo Ministério da Cultura - MinC) , em desfavor de M. C. I. Gomes - Produtora (CNPJ: 21.066.820/0001-56) e Maria Cristina Idiart Gomes (CPF: XXX.673.950-XX) , em razão de omissão no dever de prestar contas, captados por força do projeto cultural Pronac 15-3641, cujo nome é "CÉU E TERRA, ÁGUA E AR...".
HISTÓRICO
Em 26/12/2018, com fundamento na IN/TCU 71/2012, alterada pela IN/TCU 76/2016 e DN/TCU 155/2016, o dirigente da instituição Secretaria Especial da Cultura autorizou a instauração da tomada de contas especial (peça 12) . O processo foi registrado no sistema e-TCE com o número 3311/2019.
A Portaria nº 531/2015, publicada em 11/09/2015, autorizou a captação do valor de apoio, totalizando R$ 203.132,00, no período de 11/09/2015 a 30/09/2017 (peça 6) , com prazo para execução dos recursos 15/12/2016 a 30/09/2017 (peça 10) , recaindo o prazo para prestação de contas em 30/10/2017.
A empresa proponente captou recursos autorizados, no montante de R$ 100.000,00, conforme atestam os recibos e/ou extratos bancários (peças 7 a 9) .
Os responsáveis arrolados na fase interna foram devidamente comunicados e, diante da ausência de justificativas suficientes para elidir a irregularidade e da não devolução dos recursos, instaurou-se a tomada de contas especial (peças 15 a 18 e peça 20) .
Houve a restituição de R$ 24,10 ao erário, em 27/11/2018 (peça 19) .
O fundamento para a instauração da Tomada de Contas Especial, conforme consignado na matriz de responsabilização elaborada pelo tomador de contas, foi a constatação da seguinte irregularidade: 
Não comprovação da boa e regular aplicação dos recursos federais repassados à M. C. I. GOMES - PRODUTORA, em face da omissão no dever de prestar contas dos valores transferidos, no âmbito do projeto CÉU E TERRA, ÁGUA E AR..., no período de 15/12/2016 a 30/9/2017, cujo prazo encerrou-se em 30/10/2017.
No relatório (peça 24) , o tomador de contas concluiu que o prejuízo importaria no valor original de R$ 99.975,90, imputando-se a responsabilidade a M. C. I. Gomes - Produtora e Maria Cristina Idiart Gomes, na condição de dirigente.
Em 30/1/2020, a Controladoria-Geral da União emitiu o relatório de auditoria (peça 26) , em concordância com o relatório do tomador de contas. O certificado de auditoria e o parecer do dirigente do órgão de controle interno concluíram pela irregularidade das presentes contas (peças 27 e 28) .
Em 14/2/2020, o ministro responsável pela área atestou haver tomado conhecimento das conclusões contidas no relatório e certificado de auditoria, bem como do parecer conclusivo do dirigente do órgão de controle interno, manifestando-se pela irregularidade das contas, e determinou o encaminhamento do processo ao Tribunal de Contas da União (peça 29) .
No âmbito deste Tribunal, foi lavrada a instrução inicial à peça 32, na qual se propôs a realização de citação e audiência, da seguinte maneira:
Irregularidade 1: não comprovação da boa e regular aplicação dos recursos federais repassados à M. C. I. GOMES - PRODUTORA, em face da omissão no dever de prestar contas dos valores transferidos, no âmbito do projeto cultural Pronac 15-3641, cujo nome é "CÉU E TERRA, ÁGUA E AR...", cujo prazo para envio da prestação de contas se encerrou em 30/10/2017.
Fundamentação para o encaminhamento: 
Como restou caracterizada a omissão no dever de prestar contas, também se verificou a não comprovação da boa e regular aplicação dos recursos objeto deste processo.
Nesse diapasão, cabe ressaltar que é pacífica a jurisprudência deste Tribunal no sentido de que compete ao gestor o ônus de provar a aplicação regular dos recursos que lhe foram confiados (Acórdão 974/2018-TCU-Plenário (Relator: Bruno Dantas) , 511/2018 - Plenário (Relator: Aroldo Cedraz) , 3875/2018 -Primeira Câmara (Relator: Vital Do Rêgo) , 1983/2018  - Primeira Câmara (Relator: Bruno Dantas) , 1294/2018 - Primeira Câmara (Relator: Bruno Dantas) , 3200/2018 - Segunda Câmara (Relator: Aroldo Cedraz) , 2512/2018 - Segunda Câmara (Relator: Aroldo Cedraz) , 2384/2018 - Segunda Câmara (Relator: José Múcio Monteiro) , 2014/2018 - Segunda Câmara (Relator: Aroldo Cedraz) , 901/2018 - Segunda Câmara (Relator: José Múcio Monteiro) , entre outros) .
Evidências da irregularidade: documentos técnicos presentes nas peças 1, 6, 7, 9, 12, 13, 15, 16, 17, 18 e 20.
Normas infringidas: CF/1988: art. 70, parágrafo único. Instrução Normativa MinC nº 1/2013: art. 10, inciso VI; art. 90, parágrafo único.
Débitos relacionados aos responsáveis M. C. I. Gomes - Produtora (CNPJ: 21.066.820/0001-56) e Maria Cristina Idiart Gomes (CPF: XXX.673.950-XX) :
	Data de ocorrência
	Valor histórico (R$) 
	Identificador da parcela

	30/12/2016
	30.000,00
	D1

	16/12/2016
	70.000,00
	D2

	27/11/2018
	24,10
	C1

                   Valor atualizado do débito (sem juros) em 3/11/2020: R$ 113.220,77
Cofre credor: Fundo Nacional de Cultura.
Responsável: M. C. I. Gomes - Produtora (CNPJ: 21.066.820/0001-56) .
Conduta: nas parcelas D1 a D2 - omitir-se no dever de prestar contas dos recursos captados com amparo no Pronac 15-3641, quando deveria tê-lo feito até 30/10/2017.
Nexo de causalidade: a conduta descrita impediu o estabelecimento do nexo causal entre as possíveis despesas efetuadas com os recursos recebidos no âmbito do projeto em questão, gerando uma presunção de dano ao erário no valor total captado no âmbito do Projeto, abatido dos valores já restituídos.
Culpabilidade: não há excludentes de ilicitude, de culpabilidade e de punibilidade; é razoável supor que o administrador responsável pela pessoa jurídica tinha consciência da ilicitude de sua conduta; era exigível conduta diversa da praticada, qual seja, desincumbir-se do seu dever por meio da apresentação da prestação de contas no prazo e forma devidos. 
Responsável: Maria Cristina Idiart Gomes (CPF: XXX.673.950-XX) .
Conduta: nas parcelas D1 a D2 - omitir-se no dever de prestar contas dos recursos captados com amparo no Pronac 15-3641, quando deveria tê-lo feito até 30/10/2017.
Nexo de causalidade: a conduta descrita impediu o estabelecimento do nexo causal entre as possíveis despesas efetuadas com os recursos recebidos no âmbito do projeto em questão, gerando uma presunção de dano ao erário no valor total captado no âmbito do Projeto, abatido dos valores já restituídos.
Culpabilidade: não há excludentes de ilicitude, de culpabilidade e de punibilidade; é razoável supor que a responsável tinha consciência da ilicitude de sua conduta; era exigível conduta diversa da praticada, qual seja, desincumbir-se do seu dever por meio da apresentação da prestação de contas no prazo e forma devidos. 
Encaminhamento: citação.
Irregularidade 2: não cumprimento do prazo originalmente estipulado para prestação de contas do projeto incentivado, cujo prazo encerrou-se em 30/10/2017.
Fundamentação para o encaminhamento: 
A omissão no dever de prestar contas no prazo devido configura grave infração à norma legal, nos termos do art. 8º da Lei 8.443/1992, bem como do art. 84 do Decreto-Lei 200/1967. Aliás, a inobservância do dever formal de prestar contas atenta contra o art. 70, parágrafo único, da Constituição Federal.
Assim, cabe ao gestor cujo mandato coincidir com o vencimento do prazo para tal mister, ainda que não seja o responsável pela gestão dos recursos públicos, desincumbir-se desse dever jurídico apresentando formalmente toda a documentação exigida pela legislação a título de prestação de contas, em conformidade com o princípio da continuidade administrativa. Na impossibilidade de fazê-lo, deverá adotar as medidas legais para o resguardo do patrimônio público, conforme a Súmula-TCU 230.
Deixar de prestar contas quando se está obrigado a fazê-lo, no prazo e forma estabelecidos pela legislação, constitui irregularidade grave, nos termos da lei e da jurisprudência do TCU (Acórdão 6897/2018-TCU-Segunda Câmara, Relator: Aroldo Cedraz; Acórdão 6730/2018-TCU-Primeira Câmara, Relator: Benjamin Zymler; Acórdão 2628/2004-TCU-Primeira Câmara, Relator: Augusto Sherman; Acórdão 5770/2009-TCU-Primeira Câmara, Relator: Walton Alencar Rodrigues) .
Evidências da irregularidade: documentos técnicos presentes nas peças 1, 4, 5, 6 e 13.
Normas infringidas: art. 37, caput, c/c o art. 70, parágrafo único, da Constituição da República Federativa do Brasil; art. 93, do Decreto-lei 200/1967; art. 66, do Decreto 93.872/1986.
Responsável: Maria Cristina Idiart Gomes (CPF: XXX.673.950-XX) .
Conduta: descumprir o prazo originalmente estipulado para prestação de contas dos recursos federais recebidos à conta do instrumento em questão, o qual se encerrou em 30/10/2017.
Nexo de causalidade: a conduta descrita impediu o estabelecimento do nexo causal entre as possíveis despesas efetuadas com os recursos recebidos, no âmbito do instrumento em questão, no período de 15/12/2016 a 30/9/2017.
Culpabilidade: não há excludentes de ilicitude, de culpabilidade e de punibilidade; é razoável supor que a responsável tinha consciência da ilicitude de sua conduta; era exigível conduta diversa da praticada, qual seja, desincumbir-se do seu dever por meio da apresentação da prestação de contas no prazo e forma devidos. 
Encaminhamento: audiência.
Em cumprimento ao pronunciamento do titular da unidade técnica (peça 34) , foi promovida a citação e audiência dos responsáveis da seguinte maneira:
a) M. C. I. Gomes - Produtora (CNPJ: 21.066.820/0001-56) :
	Comunicação: Ofício 60910/2020-Secomp-4 (peça 37) 
Data da Expedição: 13/11/2020
Data da Ciência: não houve (Mudou-se) (peça 39) 
Observação: Ofício enviado para o endereço do responsável, conforme pesquisa de endereço no sistema da Receita Federal.
	
	Comunicação: Ofício 72252/2020-Secomp-4 (peça 44) 
Data da Expedição: 27/01/2021
Data da Ciência: não houve (peça 45) 
Observação: Ofício enviado para o endereço do responsável, conforme pesquisa de endereço no sistema da Receita Federal.
	
b) Maria Cristina Idiart Gomes (CPF: XXX.673.950-XX) :
	Comunicação: Ofício 60900/2020-Secomp-4 (peça 38) 
Data da Expedição: 13/11/2020
Data da Ciência: não houve (Mudou-se) (peça 40) 
Observação: Ofício enviado para o endereço do responsável, conforme pesquisa de endereço no sistema da Receita Federal.
	
	Comunicação: Edital 0323/2021-Secomp-4 (peça 48) 
Data da Expedição: 29/03/2021
Data da Ciência: 19/04/2021 (peça 49) 
Prazo para apresentar alegações de defesa: 4/4/2021
	
Conforme Despacho de Conclusão das Comunicações Processuais (peça 51) , as providências inerentes às comunicações processuais foram concluídas. 
Transcorrido o prazo regimental, os responsáveis permaneceram silentes, devendo ser considerados revéis, nos termos do art. 12, §3º, da Lei 8.443/1992.
ANÁLISE DOS PRESSUPOSTOS DE PROCEDIBILIDADE DA IN/TCU 71/2012
Avaliação de Viabilidade do Exercício do Contraditório e Ampla Defesa
Verifica-se que não houve o transcurso de mais de dez anos desde o fato gerador sem que tenha havido a notificação dos responsáveis pela autoridade administrativa federal competente (art. 6º, inciso II, c/c art. 19 da IN/TCU 71/2012, modificada pela IN/TCU 76/2016) , uma vez que o fato gerador da irregularidade sancionada ocorreu em 31/10/2017, e os responsáveis foram notificados sobre as irregularidades pela autoridade administrativa competente conforme abaixo:
M. C. I. Gomes - Produtora, por meio do ofício acostado à peça 15, recebido em 15/1/2019, conforme AR (peça 17) .
Maria Cristina Idiart Gomes, por meio do ofício acostado à peça 16, recebido em 15/1/2019, conforme AR (peça 18) .
Valor de Constituição da TCE 	
Verifica-se, ainda, que o valor atualizado do débito apurado (sem juros) em 1/1/2017 é de R$ 100.275,90, portanto superior ao limite mínimo de R$ 100.000,00, na forma estabelecida conforme os arts. 6º, inciso I, e 19 da IN/TCU 71/2012, modificada pela IN/TCU 76/2016. 
OUTROS PROCESSOS/DÉBITOS NOS SISTEMAS DO TCU COM OS MESMOS RESPONSÁVEIS
Informa-se que não foi encontrado débito imputável aos responsáveis em outros processos no Tribunal.
A tomada de contas especial está, assim, devidamente constituída e em condição de ser instruída.
EXAME TÉCNICO			 
Da validade das notificações:
Preliminarmente, cumpre tecer breves considerações sobre a forma como são realizadas as comunicações processuais no TCU. A esse respeito, destacam-se o art. 179, do Regimento Interno do TCU (Resolução 155, de 4/12/2002) e o art. 4º, inciso III, § 1º, da Resolução TCU 170, de 30 de junho de 2004, in verbis:
Art. 179. A citação, a audiência ou a notificação, bem como a comunicação de diligência, farse-ão:
I - mediante ciência da parte, efetivada por servidor designado, por meio eletrônico, fac-símile, telegrama ou qualquer outra forma, desde que fique confirmada inequivocamente a entrega da comunicação ao destinatário;
II - mediante carta registrada, com aviso de recebimento que comprove a entrega no endereço do destinatário;
III - por edital publicado no Diário Oficial da União, quando o seu destinatário não for localizado
 (...) 
Art. 3º As comunicações serão dirigidas ao responsável, ou ao interessado, ou ao dirigente de órgão ou entidade, ou ao representante legal ou ao procurador constituído nos autos, com poderes expressos no mandato para esse fim, por meio de:
I - correio eletrônico, fac-símile ou telegrama;
II - servidor designado;
III - carta registrada, com aviso de recebimento;
IV - edital publicado no Diário Oficial da União, quando o seu destinatário não for localizado, nas hipóteses em que seja necessário o exercício de defesa.
Art. 4º. Consideram-se entregues as comunicações:
I - efetivadas conforme disposto nos incisos I e II do artigo anterior, mediante confirmação da ciência do destinatário;
II - realizadas na forma prevista no inciso III do artigo anterior, com o retorno do aviso de recebimento, entregue comprovadamente no endereço do destinatário;
III - na data de publicação do edital no Diário Oficial da União, quando realizadas na forma prevista no inciso IV do artigo anterior.
§ 1º O endereço do destinatário deverá ser previamente confirmado mediante consulta aos sistemas disponíveis ao Tribunal ou a outros meios de informação, a qual deverá ser juntada ao respectivo processo.
 (...) 
Bem se vê, portanto, que a validade da citação via postal não depende de que o aviso de recebimento seja assinado pelo próprio destinatário da comunicação, o que dispensa, no caso em tela, a entrega do AR em "mãos próprias". A exigência da norma é no sentido de o Tribunal verificar se a correspondência foi entregue no endereço correto, residindo aqui a necessidade de certeza inequívoca. 
Não é outra a orientação da jurisprudência do TCU, conforme se verifica dos julgados a seguir transcritos:
São válidas as comunicações processuais entregues, mediante carta registrada, no endereço correto do responsável, não havendo necessidade de que o recebimento seja feito por ele próprio (Acórdão 3648/2013-TCU-Segunda Câmara, Relator Ministro JOSÉ JORGE) ;
É prescindível a entrega pessoal das comunicações pelo TCU, razão pela qual não há necessidade de que o aviso de recebimento seja assinado pelo próprio destinatário. Entregandose a correspondência no endereço correto do destinatário, presume-se o recebimento da citação. (Acórdão 1019/2008-TCU-Plenário, Relator Ministro BENJAMIN ZYMLER) ;
As comunicações do TCU, inclusive as citações, deverão ser realizadas mediante Aviso de Recebimento - AR, via Empresa Brasileira de Correios e Telégrafos, bastando para sua validade que se demonstre que a correspondência foi entregue no endereço correto. (Acórdão 1526/2007-TCU-Plenário, Relator Ministro AROLDO CEDRAZ) .
A validade do critério de comunicação processual do TCU foi referendada pelo Supremo Tribunal Federal, nos termos do julgamento do MS-AgR 25.816/DF, por meio do qual se afirmou a desnecessidade da ciência pessoal do interessado, entendendo-se suficiente a comprovação da entrega do "AR" no endereço do destinatário:
Ementa: agravo regimental. Mandado de segurança. Desnecessidade de intimação pessoal das decisões do tribunal de contas da união. art. 179 do regimento interno do TCU. Intimação do ato impugnado por carta registrada, iniciado o prazo do art. 18 da lei nº 1.533/51 da data constante do aviso de recebimento. Decadência reconhecida. Agravo improvido.
O envio de carta registrada com aviso de recebimento está expressamente enumerado entre os meios de comunicação de que dispõe o Tribunal de Contas da União para proceder às suas intimações.
O inciso II do art. 179 do Regimento Interno do TCU é claro ao exigir apenas a comprovação da entrega no endereço do destinatário, bastando o aviso de recebimento simples. 
Da revelia dos responsáveis M. C. I. Gomes - Produtora (CNPJ: 21.066.820/0001-56) e Maria Cristina Idiart Gomes (CPF: XXX.673.950-XX) 
No caso vertente, a citação dos responsáveis se deu de forma bastante zelosa, tendo sido notificados por meio de edital publicado no DOU em 19/4/2021 (peça 49) . devido ao insucesso de realizar a citação em endereços constantes nos sistemas CPF e CNPJ da Receita (peças 39, 40 e 45) .
Importante destacar que, antes de promover a citação por edital, para assegurar a ampla defesa, buscaram-se outros meios possíveis para localizar e citar os responsáveis, nos limites da razoabilidade, fazendo juntar aos autos informação comprobatória dos diferentes meios experimentados que restaram frustrados, tal como se demonstrou no item anterior da presente instrução (Acórdão 4851/2017-TCU-Primeira Câmara, Relator Ministro-Substituto Augusto Sherman) .
Deve-se salientar também que a citação por edital foi dirigida apenas a Maria Cristina Idiart Gomes, não incluindo a M. C. I. Gomes - Produtora. Todavia, por se tratar de empresa com natureza jurídica de empresário individual, entendemos que a citação da pessoa física é suficiente, já que  "repisando a questão da responsabilização de empresa individual, é entendimento consolidado nesta Corte de Contas de que não há necessidade de se promover a desconsideração da personalidade jurídica para a condenação do responsável, uma vez que a empresa individual não tem personalidade diversa e separada do titular, constituindo-se como única pessoa com um único patrimônio" (Acórdão 4476/2019-TCU-Segunda Câmara - grifo nosso) .
Nos processos do TCU, a revelia não leva à presunção de que seriam verdadeiras todas as imputações levantadas contra os responsáveis, diferentemente do que ocorre no processo civil, em que a revelia do réu opera a presunção da verdade dos fatos narrados pelo autor (Acórdão 1009/2018-TCU-Plenário, Relator: BRUNO DANTAS; 2369/2013 - TCU - Plenário, Relator: BENJAMIN ZYMLER e 2449/2013 - TCU - Plenário, Relator: BENJAMIN ZYMLER) . Dessa forma, a avaliação da responsabilidade do agente não pode prescindir da prova existente no processo ou para ele carreada. 
Ao não apresentar sua defesa, os responsáveis deixaram de produzir prova da regular aplicação dos recursos sob sua responsabilidade, em afronta às normas que impõem aos gestores públicos a obrigação legal de, sempre que demandados pelos órgãos de controle, apresentar os documentos que demonstrem a correta utilização das verbas públicas, a exemplo do contido no art. 93 do Decreto-Lei 200/1967: "Quem quer que utilize dinheiros públicos terá de justificar seu bom e regular emprego na conformidade das leis, regulamentos e normas emanadas das autoridades administrativas competentes." 
Mesmo as alegações de defesa não sendo apresentadas, considerando o princípio da verdade real que rege esta Corte, procurou-se buscar, em manifestações dos responsáveis na fase interna desta Tomada de Contas Especial, se havia algum argumento que pudesse ser aproveitado a seu favor, fato não observado ante a ausência de qualquer manifestação. 
Em se tratando de processo em que a parte interessada não se manifestou acerca das irregularidades imputadas, não há elementos para que se possa efetivamente aferir e reconhecer a ocorrência de boa-fé na conduta dos responsáveis, podendo este Tribunal, desde logo, proferir o julgamento de mérito pela irregularidade das contas, conforme os termos dos §§ 2º e 6º do art. 202 do Regimento Interno do TCU. (Acórdão 2064/2011-TCU-Primeira Câmara (relator: Ubiratan Aguiar) , 6.182/2011-TCU-1ª Câmara (relator: Weber de Oliveira) , 4.072/2010-TCU-1ª Câmara (Relator: Valmir Campelo) , 1.189/2009-TCU-1ª Câmara (Relator: Marcos Bemquerer) , 731/2008-TCU-Plenário (Relator: Aroldo Cedraz) .
Acerca do julgamento das contas, informamos que no recente Acórdão 5246/2020-TCU-Primeira Câmara, Rel. Min. Benjamin Zymler, houve entendimento no sentido de se julgarem irregulares tanto as contas da empresa individual quanto da pessoa física, conforme voto, como a seguir transcrevemos:
13. Quanto à responsabilização pelo débito, enquanto a unidade técnica propôs a condenação solidária, o MP/TCU sugeriu que a empresa individual Fábio Henrique Alves - ME fosse excluída do processo, pois não possui personalidade jurídica diversa e separada de seu titular. Assim, o débito e a multa deveriam recair apenas sobre o sr. Fábio Henrique Alves.
14. Com as devidas vênias ao representante do Parquet, compreendo, em linha de evolução ao entendimento esposado no Acórdão 5893/2019-TCU-Primeira Câmara, que é possível a condenação solidária da empresa individual e da pessoa física.
15. A despeito da existência de precedentes indicando ser cabível a condenação apenas do titular da empresa individual (Acórdão 1563/2012-TCU-Plenário, 2.737/2013-Plenário, 1.870/2010-1ª Câmara e 615/2008-2ª Câmara) , filio-me à jurisprudência mais recente formada pelos Acórdão 1089/2020-TCU-Segunda Câmara e 11.855/2019-1ª Câmara por entender que ela confere maior eficácia na busca de bens e no ressarcimento na fase de execução da dívida.
16. Seguem as considerações esposadas pelo Ministro-Substituto Augusto Sherman Cavalcanti no voto condutor do último aresto:
"14. (...) se é fato que 'no caso de firma individual ou empresário individual, os bens particulares respondem integral e solidariamente pelas dívidas decorrentes da atividade empresarial, já que o empresário atua em nome próprio', e que 'os empresários individuais respondem com seus bens particulares pelas dívidas decorrentes da atividade empresarial, integral e solidariamente, pois a empresa individual não tem personalidade diversa e separada de seu titular', para fins de julgamento das contas e condenação ao débito ocasionado por essa atividade empresarial, na qual os recursos foram pleiteados para uso pela firma individual, penso que não há óbices a que o julgamento e a condenação recaia sobre ambos, por se referir ao recolhimento solidário do débito.
15. A solidariedade, nesse caso, não importaria em bis in idem no tocante ao dano, diferentemente do que se decidiu no Acórdão 2737/2013-TCU-Plenário (Rel. o Min. José Jorge) , porquanto obriga todos à mesma dívida, podendo ela ser cobrada integralmente de um ou de ambos, nos termos da codificação civil (arts. 264 e 265 do CC) . (...) 
16. Além do mais, a existência de um CNPJ para a firma individual, embora não importe em personalidade jurídica distinta da do empresário, pode resultar em distinta propriedade de bens, ao menos nos cadastros de diversas entidades, como bancos (contas bancárias distintas) , cartórios de registro de imóveis e departamentos de trânsito (veículos) . Assim, em caso de não recolhimento espontâneo do débito, a condenação solidária da firma detentora do CNPJ e do empresário detentor do CPF conferirá maior eficácia na busca de bens e no ressarcimento em fase de execução da dívida. No caso de uma execução, isso se evidencia mais facilmente porque a pesquisa por bens se dá, em regra, mediante o CNPJ ou o CPF informados. Como bem observado pelo Ministro Ubiratan Aguiar, no voto condutor do Acórdão 615/2008-TCU-Plenário, em que pese se tratar de uma mesma personalidade jurídica, há distinção entre os cadastros perante a Receita Federal: (...) "  (grifos acrescidos) .
17. Contudo, conforme exposto no mesmo voto, tal entendimento não se aplica às multas, que devem incidir apenas sobre a pessoa física, sob pena de importar na ocorrência de bis in idem.
"17. De outra banda, no caso da multa não há que se falar em solidariedade, por se tratar de sanção, à qual incide o princípio da individualização da pena.
18. Uma vez que 'a empresa individual não tem personalidade jurídica diversa e separada do titular, constituindo-se como única pessoa com único patrimônio' e que 'nas empresas individuais, não se faz distinção entre o patrimônio da empresa e o da pessoa física do sócio único', penso que, no tocante à multa proporcional, não deve ela incidir individualmente sobre um e outro.
19. Sendo a firma e o empresário uma única pessoa, caberia aplicar multa apenas a um deles, sob pena de bis in idem, ou seja, sob pena de dupla sanção a um mesmo indivíduo, a uma mesma personalidade jurídica, já que não é distinta como ocorre nas sociedades, e a incidir sobre um mesmo conjunto de bens na eventual execução. Aqui, penso eu, incide o raciocínio empreendido no Acórdão 2737/2013-TCU-Plenário (Rel. o Min. José Jorge) .
20. In casu, penso que a multa deva incidir sobre aquele que exerceu a atividade empresarial, pois o empresário, pessoa natural, se confunde com a firma individual e, uma vez que a inscrição do empresário no registro público não cria outra personalidade jurídica, distinta da pessoa natural, como ocorre nas sociedades, para as quais o art. 985 do Código Civil dispõe ser adquirida a personalidade jurídica com a inscrição, no registro próprio e na forma da lei, dos atos constitutivos."  (grifos acrescidos) .
Desse modo, ante a inexistência, nos autos, de elementos capazes de elidir a irregularidade verificada pela área técnica do órgão repassador - que recomendou a reprovação das contas - e diante da falta de informações aptas a demonstrar a boa-fé dos responsáveis, reputo pertinente julgar, desde logo, irregulares as contas da empresa individual M. C. I. Gomes - Produtora e de Maria Cristina Idiart Gomes, condenando-os solidariamente ao débito apurado e aplicando a Maria Cristina Idiart Gomes a multa prevista no art. 57 da Lei 8.443/1992.
Cumulatividade de multas 
A responsável Maria Cristina Idiart Gomes foi também ouvida em audiência por não cumprir o prazo estipulado para apresentar a prestação de contas final do projeto. Tendo em vista que não trouxe razões de justificativa, deveria ser aplicada a ela a multa prevista no art. 58, inciso I, da Lei 8.443/1992
Quanto à possibilidade de aplicação cumulativa das multas dos arts. 57 e 58, inciso I, da Lei 8.443/1992, ainda que seja adequada a realização de citação e audiência do responsável, por força do disposto no art. 209, §4º, do Regimento Interno do TCU, o Tribunal reconhece que existe relação de subordinação entre as condutas de "não comprovação da aplicação dos recursos" e de "omissão na prestação de contas", sendo a primeira consequência da segunda, o que enseja, na verificação das duas irregularidades, a aplicação da multa do art. 57, com o afastamento da multa do art. 58, inciso I, em atenção ao princípio da absorção (Acórdão 9579/2015-TCU-Segunda Câmara, Relator Ministro Vital do Rêgo; Acórdão 2469/2019-TCU-Primeira Câmara, Relator Ministro Augusto Sherman) .
Conforme leciona Cezar Bitencourt (Tratado de Direito Penal: parte geral - 8ª Edição - São Paulo: Saraiva, 2003. Pg. 565) , na absorção, " (...) a pena do delito mais grave absorve a pena do delito menos grave, que deve ser desprezada". No caso concreto, a "omissão no dever de prestar contas", embora seja uma irregularidade autônoma, funciona como fase ou meio para a consecução da "não comprovação da aplicação dos recursos", havendo clara relação de interdependência entre essas condutas. Dessa forma, recaindo as duas ocorrências num mesmo gestor, deve prevalecer a pena do delito mais grave, qual seja, a multa do art. 57, da Lei 8.443/1992.
Cumpre observar, ainda, que a conduta dos responsáveis, consistente nas irregularidades "não comprovação da boa e regular aplicação dos recursos federais repassados em face da omissão no dever de prestar contas" e "não cumprimento do prazo para apresentação de prestação de contas pelo gestor dos recursos", configura violação não só às regras legais, mas também aos princípios basilares da administração pública, eis que, em última análise, ocorre o comprometimento da necessária satisfação à sociedade sobre o efetivo emprego dos recursos públicos postos à disposição da municipalidade, por força do instrumento de repasse em questão. Nesses casos, em que fica evidente a falta de transparência e lisura, não há como afastar as suspeitas sempre presentes de que a totalidade dos recursos públicos federais, transferida ao município, tenha sido integralmente desviada, em prol de gestor ímprobo, ou de pessoas por ele determinadas, a revelar grave inobservância de dever de cuidado no trato com a coisa pública, isto é, ato praticado com culpa grave, pois, na espécie, a conduta do responsável se distancia daquela que seria esperada de um administrador público minimante diligente, num claro exemplo de erro grosseiro a que alude o art. 28 do Decreto-lei 4.657/1942 (Lei de Introdução às Normas do Direito Brasileiro) , incluído pela Lei 13.655/2018 (Acórdão 1689/2019-TCU-Plenário, Relator: Ministro AUGUSTO NARDES; Acórdão 2924/2018-TCU-Plenário, Relator: Ministro JOSÉ MUCIO MONTEIRO; Acórdão 2391/2018-TCU-Plenário, Relator: Ministro BENJAMIN ZYMLER) . 
Prescrição da Pretensão Punitiva
Vale ressaltar que a pretensão punitiva do TCU, conforme Acórdão 1441/2016-TCU-Plenário, Relator Min. Benjamin Zymler, que uniformizou a jurisprudência acerca dessa questão, subordina-se ao prazo geral de prescrição indicado no art. 205 do Código Civil, que é de dez anos, contado da data de ocorrência da irregularidade sancionada, nos termos do art. 189 do Código Civil, sendo este prazo interrompido pelo ato que ordenar a citação, a audiência ou a oitiva dos responsáveis.
No caso em exame, não houve a prescrição, uma vez que a irregularidade sancionada se deu em 31/10/2017 e o ato de ordenação da citação ocorreu em 2020 (peça 34) .
CONCLUSÃO
Em face da análise promovida na seção "Exame Técnico", verifica-se que os responsáveis M. C. I. Gomes - Produtora e Maria Cristina Idiart Gomes não lograram comprovar a boa e regular aplicação dos recursos, instados a se manifestar, optaram pelo silêncio, configurando a revelia, nos termos do §3º, do art. 12, da Lei 8.443/1992. Ademais, inexistem nos autos elementos que demonstrem a boa-fé dos responsáveis ou a ocorrência de outras excludentes de culpabilidade.
Vale ressaltar que a jurisprudência pacífica nesta Corte é no sentido da imprescritibilidade das ações de ressarcimento ao erário (Súmula TCU 282) . Dessa forma, identificado dano ao erário, devese instaurar e julgar o processo de tomada de contas especial para responsabilizar seus agentes causadores, respeitando o direito ao contraditório e à ampla defesa, independentemente de quando ocorreram os atos impugnados.
Verifica-se também que não houve a prescrição da pretensão punitiva, conforme análise já realizada.
Tendo em vista que não constam dos autos elementos que permitam reconhecer a boa-fé dos responsáveis, sugere-se que as suas contas sejam julgadas irregulares, nos termos do art. 202, § 6º, do Regimento Interno do TCU , com a imputação do débito atualizado monetariamente e acrescido de juros de mora, nos termos do art. 202, §1º do Regimento Interno do TCU, descontado o valor eventualmente recolhido, e com a aplicação da multa prevista no art. 57 da Lei 8.443/1992 apenas a Maria Cristina Idiart Gomes, na linha do Acórdão 5246/2020-TCU-Primeira Câmara, Rel. Min. Benjamin Zymler.
Por fim, como não houve elementos que pudessem modificar o entendimento acerca das irregularidades em apuração, mantém-se a matriz de responsabilização presente na peça 31.
PROPOSTA DE ENCAMINHAMENTO
Diante do exposto, submetemos os autos à consideração superior, propondo ao Tribunal:
considerar revéis os responsáveis M. C. I. Gomes - Produtora (CNPJ: 21.066.820/0001-56) e Maria Cristina Idiart Gomes (CPF: XXX.673.950-XX) , para todos os efeitos, dando-se prosseguimento ao processo, com fulcro no art. 12, § 3º, da Lei 8.443/1992; 
julgar irregulares, nos termos dos arts. 1º, inciso I, 16, inciso III, alíneas "a" e "c", da Lei 8.443/1992, c/c os arts. 19 e 23, inciso III, da mesma Lei, as contas dos responsáveis M. C. I. Gomes - Produtora (CNPJ: 21.066.820/0001-56) e Maria Cristina Idiart Gomes (CPF: XXX.673.950-XX) , condenando-os solidariamente ao pagamento das importâncias a seguir especificadas, atualizadas monetariamente e acrescidas dos juros de mora, calculadas a partir das datas discriminadas até a data da efetiva quitação do débito, fixando-lhes o prazo de quinze dias, para que comprovem, perante o Tribunal, o recolhimento das referidas quantias aos cofres do Fundo Nacional de Cultura, nos termos do art. 23, inciso III, alínea "a", da citada lei, c/c o art. 214, inciso III, alínea "a", do Regimento Interno do TCU.  
		Débitos relacionados ao responsável Maria Cristina Idiart Gomes (CPF: XXX.673.950-XX) em solidariedade com M. C. I. Gomes - Produtora (CNPJ: 21.066.820/0001-56) :
	Data de ocorrência
	Valor histórico (R$) 
	Identificador da parcela

	30/12/2016
	30.000,00
	D1

	16/12/2016
	70.000,00
	D2

	27/11/2018
	24,10
	C1

aplicar a Maria Cristina Idiart Gomes (CPF: XXX.673.950-XX) a multa prevista no art. 57 da Lei 8.443/1992 c/c o art. 267 do Regimento Interno do TCU, fixando-lhes o prazo de quinze dias, a contar da notificação, para que comprovem, perante o Tribunal (art. 214, III, alínea "a", do Regimento Interno do TCU) , o recolhimento da dívida aos cofres do Tesouro Nacional, atualizada monetariamente desde a data do acórdão que vier a ser proferido por este Tribunal até a do efetivo recolhimento, se pagas após o vencimento, na forma da legislação em vigor;
autorizar, desde logo, a cobrança judicial das dívidas, caso não atendidas a notificação, na forma do disposto no art. 28, inciso II, da Lei 8.443/1992;
autorizar também, desde logo, se requerido, com fundamento no art. 28, inciso I, da Lei 8.443, de 1992, c/c o art. 217, §§ 1º e 2º do Regimento Interno do TCU, o parcelamento da (s) dívida (s) em até 36 parcelas, incidindo, sobre cada parcela, corrigida monetariamente, os correspondentes acréscimos legais, fixando-lhe o prazo de quinze dias, a contar do recebimento da notificação, para comprovar, perante o Tribunal, o recolhimento da primeira parcela, e de trinta dias, a contar da parcela anterior, para comprovar os recolhimentos das demais parcelas, devendo incidir, sobre cada valor mensal, atualizado monetariamente, os juros de mora devidos, no caso do débito, na forma prevista na legislação em vigor, alertando os responsáveis de que a falta de comprovação do recolhimento de qualquer parcela importará o vencimento antecipado do saldo devedor, nos termos do § 2º do art. 217 do Regimento Interno deste Tribunal; 
esclarecer à responsável Maria Cristina Idiart Gomes (CPF: XXX.673.950-XX) que, caso se demonstre, por via recursal, a correta aplicação dos recursos, mas não se justifique a omissão da prestação de contas, o débito poderá ser afastado, mas permanecerá a irregularidade das contas, dando-se ensejo à aplicação da multa prevista no art. 58, inciso I, da Lei 8.443/1992;
enviar cópia do Acórdão a ser prolatado, bem como do Relatório e do Voto que o fundamentarem à Procuradoria da República no Estado do RS, nos termos do à § 3º do art. 16 da Lei 8.443/1992, c/c o § 7º do art. 209 do Regimento Interno do TCU, para adoção das medidas cabíveis; e
enviar cópia do Acórdão que vier a ser proferido ao Secretaria Especial da Cultura e aos responsáveis, para ciência, informando que a presente deliberação, acompanhada do Relatório e do Voto que a fundamenta, está disponível para a consulta no endereço www.tcu.gov.br/acordaos, além de esclarecer que, caso requerido, o TCU poderá fornecer sem custos as correspondentes cópias, de forma impressa.
O representante do Ministério Público junto ao TCU (MPTCU) que atuou no feito, Suprocurador-Geral Lucas Rocha Furtado, manifestou-se de acordo com a proposta oferecida pela unidade técnica (peça 55) .
É o relatório.

não há.

Subprocurador-Geral Lucas Rocha Furtado.

TOMADA DE CONTAS ESPECIAL. OMISSÃO NO DEVER DE PRESTAR CONTAS. NÃO COMPROVAÇÃO DA BOA E REGULAR APLICAÇÃO DOS RECURSOS CAPTADOS PELO PROJETO CULTURAL PRONAC 15-3641. IRREGULARIDADE DAS CONTAS. CONDENAÇÃO EM DÉBITO E APLICAÇÃO DE MULTA.

TOMADA DE CONTAS ESPECIAL (TCE)

Secretaria de Controle Externo de Tomada de Contas Especial (SecexTCE).

Em apreciação, tomada de contas especial instaurada pela Secretaria Especial da Cultura (antigo Ministério da Cultura - MinC) em desfavor de M. C. I. Gomes - Produtora, empresa com natureza jurídica de empresário individual, e Maria Cristina Idiart Gomes, em razão de omissão no dever de prestar contas dos recursos captados por força do projeto cultural Pronac 15-3641.
O ajuste teve por objeto a montagem e a realização de vinte apresentações do espetáculo de educação ambiental "CÉU E TERRA, ÁGUA E AR..." por nove cidades do Rio Grande do Sul, incluindo Porto Alegre, com vigência de 15/12/2016 a 30/9/2017, e prazo para prestação de contas até 30/10/2018. Os repasses totalizaram R$ 100.000,00, em duas parcelas: R$ 70.000,00 em 15/12/2016; e R$ 30.000,00 em 29/12/2016 (peças 7-9) . 
Vencido o prazo, a responsável não deu satisfação dos recursos públicos que administrou, de forma que, em 26/12/2018, o projeto foi reprovado por omissão no dever de prestar contas (peça 13) .
Com o objetivo de esgotar as medidas administrativas e oferecer a possibilidade de manifestação sobre a prestação de contas ou o recolhimento do débito, a responsável foi devidamente notificada (peças 15 e 16) , mas permaneceu silente. 
Diante da ausência de justificativas para elidir as irregularidades e da não devolução dos recursos, conforme relatório e respectiva matriz de responsabilização (peças 23 e 24) , o tomador de contas concluiu pela responsabilização de M. C. I. Gomes - Produtora e sra. Maria Cristina Idiart Gomes, pelo débito total dos recursos transferidos, subtraído da restituição de R$ 24,10 ao erário, em 27/11/2018 (peça 19) . O Certificado de Auditoria atestou a irregularidade das contas (peça 27) , e em consonância foi o Parecer do Dirigente do Órgão de Controle Interno (peça 28) . A autoridade ministerial declarou ter tomado conhecimento das conclusões contidas no Relatório e no Certificado de Auditoria e determinou o envio do processo para julgamento por este Tribunal (peça 29) .
No âmbito do TCU, a Secretaria de Controle Externo de Tomada de Contas Especial (SecexTCE) concluiu pela necessidade de citação e audiência da Sra. Maria Cristina Idiart Gomes, e pela citação de sua empresa individual (peça 32-34) . A responsável foi instada a se manifestar em razão da não comprovação da boa e regular aplicação dos recursos federais repassados à M. C. I. GOMES - PRODUTORA, em face da omissão no dever de prestar contas dos valores transferidos, no âmbito do projeto cultural Pronac 15-3641, bem como do não cumprimento do prazo originalmente estipulado para prestação de contas.
Devido ao insucesso das citações (pessoa física e pessoa jurídica) em endereços constantes nos sistemas de informação disponíveis no TCU (peças 39, 40 e 45) , a sra. Maria Cristina Idiart Gomes, também como representante da empresa com natureza jurídica de empresário individual, ainda foi notificada por meio de edital publicado no DOU em 19/4/2021 (peça 49) . Conforme destacado pela unidade técnica, antes da citação por edital, para assegurar a ampla defesa, buscaram-se outros meios possíveis para localizar e citar as responsáveis, nos limites da razoabilidade, fazendo juntar aos autos informação comprobatória dos diferentes meios experimentados, que restaram frustrados. 
Em sua manifestação nos presentes autos (peça 55) , o representante do Parquet especializado anuiu integralmente às conclusões e às propostas da unidade técnica.
Feito esse breve resumo, passo a decidir.
Anoto, desde já, que adoto como razões de decidir as análises empreendidas pela SecexTCE, registradas integralmente no relatório precedente. 
Analisando os autos, verifico que desde a fase interna de apuração, após regularmente notificada, e mesmo depois, durante a fase externa da presente tomada de contas especial, a responsável não apresentou suas alegações de defesa, devendo ser considerada, portanto, revel.
Nos processos no âmbito do TCU, busca-se a verdade material, razão pela qual a revelia não conduz, automaticamente, à presunção de que sejam verdadeiras as alegações formuladas contra o responsável. Entretanto, em consulta aos autos, não foi possível identificar qualquer informação capaz de afastar as irregularidades e o débito imputados à sra. Maria Cristina Idiart Gomes e à sua empresa individual. O único recolhimento identificado nestes autos, no valor de R$ 24,10, em 27/11/2018 (peça 19) , foi considerado no cálculo do débito imputado à responsável. 
As irregularidades apontadas no Laudo Final sobre a Prestação de Contas 333/2018 do antigo Ministério da Cultura (peça 13) , confirmadas no relatório do Tomador de Contas Especial e pelo exame da unidade técnica, inviabilizaram a comprovação da boa e regular aplicação dos recursos públicos geridos pela responsável, diante da ausência da documentação comprobatória da realização do projeto cultural Pronac 15-3641.
Pelas evidências carreadas aos autos, restam mantidas as irregularidades relativas à omissão no dever de prestar contas e à não comprovação da boa e regular aplicação dos recursos captados por força do projeto cultural Pronac 15-3641. 
Como se trata de empresa com natureza jurídica de empresário individual, concluo que a contas de Maria Cristina Idiart Gomes devem ser julgadas irregulares, imputando-lhe o débito indicado abaixo, em valores históricos. Ainda, aplico a multa prevista no art. 57 da Lei 8.443/1992 c/c o art. 267 do Regimento Interno do TCU, tendo em vista a inocorrência da prescrição da pretensão punitiva.
	Dessa forma, voto para que seja adotada a minuta de acórdão que trago à apreciação deste colegiado.
TCU, Sala das Sessões, em 27 de julho de 2021.
Ministro VITAL DO RÊGO 
Relator